臺中高等行政法院判決　　　　　　　　　　　　　　　九十一年度簡字第一一二號
　　原　　　告　甲○○○
　　訴訟代理人　丙○○
　　被　　　告　財政部台灣省中區國稅局
　　代　表　人　乙○○
　　訴訟代理人　戊○○
　　　　　　　　丁○○
右當事人間因綜合所得稅事件，原告不服財政部中華民國九十一年四月三日台財訴字
第０九０００七四六三三號訴願決定，提起行政訴訟。本院判決如左︰
　　主  文
原告之訴駁回。
訴訟費用由原告負擔。
　　事  實 及 理 　由
一、本件原告民國八十七年度綜合所得稅結算申報，原列報其配偶丙○○與訴外人張
    政欽、黃圓安等三人共有坐落台中市○○路四四三之一號三、四、五、六、七樓
    及地下室房屋，應有部分各為三分之一，出租予東圓賓館之租金收入新台幣（下
    同）一二０、０００元，必要費用五一、六００元，租賃所得六八、四００元。
    案經被告依據報經財政部核備之當地一般租金標準，按三十坪以上大面積房屋採
    累進方式折減及二樓或地下室一樓按租金標準七折計算，三層以上按租金標準五
    折核算，調高其配偶之租金收入二四六、九四一元，並減除百分之四十三必要費
    用，核定租賃所得一四０、七五六元，並扣減已申報之租賃所得六八、四００元
    後餘七二、三五六元，合併核定綜合所得總額為二、二三七、七八六元，應補稅
    額一五、一九五元。原告不服，申經復查結果，未獲變更，提起訴願，亦遭決定
    駁回，遂提起本件行政訴訟。
二、原告起訴主張，原告配偶丙○○所有應有部分三分之一即坐落台中市○○路四四
    三之一號三、四、五、六、七樓及地下室房屋租與劉金泉開設東圓賓館及住家使
    用，每月租金為三萬元，有當時房屋租賃契約及承租人證明書附件可證。因被告
    機關不顧實情以非事實強制自訂租金標準調增所得為七二、三五六元是屬無中生
    有，殊使人費解。其實該房屋自八十三年出租迄今，因台中市○○路街道狹窄屬
    單行道，店舖、行人稀少，為商業行為極沒落老街市﹔尤其台中市空屋聞名，蓋
    全省之冠，於本賓館對面之中森戲院因地點欠佳營運不良無法維持，至關閉多年
    至今仍乏人問津承租營運，致造成地方治安死角﹔本賓館地上物面積雖大，實際
    所使用無幾而閒置地方甚多，有現場可查，原告為顧及保持設備及旅館業有關登
    記權利以及社會道德使命，不惜一切忍受答應承租人要求減租，然結果於八十八
    年十二月承租人在月租僅三萬元情況下，仍無法繼續維持正常營運，是以堅持解
    約歸還，原告配偶等出租人投資數百萬元重新裝潢繼續雇工營運，然因街道狹小
    無停車空間情況下，至今業績仍然相當有限，誠乃地利不便，百業蕭條。原告於
    八十九年度在自營無租金之情況下，營利所得僅為七０、二六四元，如此可證明
    該地段之旅館業生存空間異常狹小，是故以房租月租三萬元，並無虛偽之嫌，有
    東圓賓館八十九年度營利事業所得稅核定通知可證，但被告機關不顧實情，以強
    制自訂租金標準課稅認為，似如紙上談兵，以強吸百姓血汗之嫌，實有不當。故
    請鈞院鑒核，判決撤銷原處分及訴願決定等語。
三、被告答辯意旨略以：按「個人之綜合所得總額，以其全年左列各類所得合併計算
    之：第一類˙˙˙第五類：租賃所得及權利金所得：凡以財產出租之租金所得，
    財產出典典價經運用之所得或專利權、商標權、秘密方法及各種特許權利，供他
    人使用而取得之權利金所得˙˙˙四、將財產借與他人使用，除經查明確係無償
    且非供營業或執行業務者使用外，應參照當地一般租金情況，計算租賃收入，繳
    納所得稅。五、財產出租，其約定之租金，顯較當地一般租金為低，稽徵機關得
    參照當地一般租金調整計算租賃收入。」、「所稱當地一般租金，由當地主管稽
    徵機關查明報由省（直轄市）主管稽徵機核定，並送財政部備查。」分別為行為
    時所得稅法第十四條第一項第五類第四款、第五款及同法施行細則第十六條第三
    項所明定。次按「綜合所得稅租賃所得設算核定案件，納稅義務人如有異議時，
    稽徵機關應實地調查鄰近房屋之租金作為核課之依據，即將設算租金與鄰近租金
    比較，高時改課，低時維持原核定。」為財政部賦稅署七十七年十一月九日台稅
    一發第000000000號函所明釋。本案原告配偶丙○○所有坐落台中市○
    ○路四四三之一號三、四、五、六、七樓及地下室房屋總面積一九九．一一坪，
    係原告配偶丙○○與張政欽、黃圓安等三人共有，應有部分各三分之一，出租予
    東圓賓館營業使用，案經被告機關初查依報經財政部核備之一般租金標準核算原
    告配偶丙○○當年度租賃收入為二四六、九四一元，減除百分之四十三必要費用
    ，核定租賃所得一四０、七五六元，並扣減已申報之租賃所得六八、四００元，
    調高租賃所得七二、三五六元（２４６９４１×５７％－６８４００原卷第九頁
    ）。原告不服，復查主張該租賃標的房屋自八十七年後因景氣不振，房租降為每
    月三０、０００元，與共有人各收一０、０００元，且因房屋位處十二公尺之單
    行道旁，行人稀少，九二一地震後店舖租金減為半額比比皆是，初查核定調高租
    賃所得令人費解云云。經被告機關復查決定以，經依首揭法條及財政部函釋，函
    請被告機關所屬台中市分局查明系爭標的物鄰近之租金平均為每月每坪八一四元
    ，兩相比較，承租人東圓賓館原申報租金每月每坪一五一元（３００００／１９
    ９˙１）確屬偏低，且被告機關實際設算原告配偶租金收入每月每坪三一０元（
    ２４６９４１×３／１９９˙１），亦低於本案系爭標的物之鄰近租金水準，初
    查依報經財政部核備之當地一般租金標準予以設算調高原告配偶租賃所得七二、
    三五六元，於法尚無不合，復查遂予以維持。財政部亦持與被告機關相同之論見
    ，駁回其訴願。原告不服，提起行政訴訟訴稱系爭房屋自八十三年出租迄今，因
    台中市○○路街道狹窄屬單行道，店舖、行人稀少，係一商業行為極沒落老街市
    ，原告為顧及保持設備及旅館業有關登記權利，不惜忍受答應承租人要求降低租
    金，然於八十八年十二月承租人在月租三萬元情況下，仍無法維持正常營運，是
    以解除契約，而原告於八十九年度在自營無租金情況下，營利所得僅七０、二六
    四元，可證明該地段之旅館業生存空間異常狹小，故每月租金三萬元，並無虛偽
    之嫌˙˙˙云云。查原告所列租金顯較當地鄰近租金偏低，為不爭之事實，已如
    前述。而所得稅法第十四條第一項第五類第五款規定之立法理由，係鑒於社會經
    濟發展結果，房屋所有權人與承租人每藉故約定較低之租金，藉以規避稅負，而
    造成不公平現象，為簡化稽徵作業及避免擾民，遂明定將財產借予他人使用，如
    供營業或執行業務者使用，稽徵機關即得參照當地一般租金標準調整計算租賃收
    入，且稽徵機關依所得稅法規定設算之租金雖非實際租金，惟目前採用之「當地
    一般租金」係稽徵機關依據當地發展情況經實際調查所得，具有相當程度之真實
    性，係為符合租稅公平而對出租人核實課稅之原則，與前述立法意旨，應無不合
    ，揆諸司法院釋字第二一八號及三六一號解釋文之精神亦無違背。是原告列報與
    承租人約定之租賃所得顯較當地一般租金為低，有鄰近系爭房屋之其他房屋出租
    資料附卷可稽（詳原卷第三至八頁），依首揭法令規定被告機關自得參照當地一
    般租金標準調整增列原告租賃所得，並無不合。本件原告提起本訴訟並無新理由
    及新事證，仍復執前詞，所訴核無足採。原處分及所為復查、訴願決定並無違誤
    ，請判決駁回原告之訴等語。
四、按「個人之綜合所得總額，以其全年左列各類所得合併計算之﹕第一類﹕˙˙˙
    第五類﹕租賃所得及權利金所得﹕凡以財產出租之租金所得，財產出典典價經運
    用之所得或專利權、商標權、著作權、秘密方法及各種特許權利，供他人使用而
    取得之權利金所得﹕一、財產租賃所得及權利金所得之計算，以全年租賃收入或
    權利金收入，減除必要損耗及費用後之餘額為所得額。˙˙˙四、將財產借與他
    人使用，除經查明確係無償且非供營業或執行業務者使用外，應參照當地一般租
    金情況，計算租賃收入，繳納所得稅。五、財產出租，其約定之租金，顯較當地
    一般租金為低，稽徵機關得參照當地一般租金調整計算租賃收入。」、「納稅義
    務人之配偶˙˙˙有前條各類所得者，應由納稅義務人合併報繳。」及「本法第
    十四條第一項第五類第四款及第五款所稱當地一般租金，由當地主管稽徵機關查
    明報由省（直轄市）主管稽徵機關核定，並送財政部備查。」分別為行為時所得
    稅法第十四條第一項第五類第四款、第五款、第十五條第一項及同法施行細則第
    十六條第三項所明定。次按「綜合所得稅租賃所得設算核定案件，納稅義務人如
    有異議時，稽徵機關應實地調查鄰近房屋之租金作為核課之依據，即將設算租金
    與鄰近租金比較，高時改課，低時維持原核定。」復為財政部賦稅署七十七年十
    一月九日台稅一發第000000000號所明釋。蓋所得稅法第十四條第一項
    第五類第五款之所以如是規定，其立法理由係鑒於社會經濟發展結果，房屋所有
    權人與承租人每藉故約定較低之租金，藉以規避稅負，而造成不公平現象，為簡
    化稽徵作業及避免擾民，遂明定將財產借與他人使用，如供營業或執行業務者使
    用，稽徵機關即得參照當地一般租金調整計算租賃收入，且稽徵機關依所得稅法
    規定設算之租金雖非實際租金，惟目前採用之「當地一般租金」係稽徵機關依據
    當地發展情況經實際調查所得，具相當程度之真實性，符合租稅公平而對出租人
    核實課稅之原則，與前述立法意旨，並無不合，亦無違背司法院釋字第二一八號
    及第三六一號解釋文之精神。
五、本件原告八十七年度綜合所得稅結算申報，原自行列報其配偶丙○○與訴外人張
    政欽、黃圓安等三人共有（應有部分各三分之一）坐落台中市○○路四四三之一
    號三、四、五、六、七樓及地下室房屋，出租予東圓賓館之租金收入一二０、０
    ００元（１２０、０００元×３人／１２月／１９９˙１１坪），必要費用五一
    、六００元，租賃所得六八、四００元。案經被告初查以其申報金額顯較當地一
    般租金為低，遂依據報經財政部核備之當地一般租金標準，按三十坪以上大面積
    房屋採累進方式折減及二樓或地下室一樓按租金標準七折計算，三層以上按租金
    標準五折核算，調高其配偶之租金收入二四六、九四一元，並減除百分之四十三
    必要費用，核定租賃所得一四０、七五六元，並扣減已申報之租賃所得六八、四
    ００元後，調增租賃所得七二、三五六元，合併核定綜合所得總額為二、二三七
    、七八六元，應補稅額一五、一九五元。復查程序中，被告依首揭法條規定及財
    政部函釋，函請被告所屬台中市分局查明系爭租賃標的物鄰近之租金平均為每月
    每坪八一四元，兩相比較，原告原申報租賃收入每月每坪一五一元確屬偏低，且
    被告設算原告租金收入每月每坪三一０元，亦低於本案系爭標的物之鄰近租金水
    準等情，有各該案卷可稽，尚非憑空核定。
六、原告雖訴稱系爭房屋自八十三年出租迄今，因台中市○○路街道狹窄屬單行道，
    店舖、行人稀少，係一商業行為極度沒落老街市，為顧及保持設備及旅館業有關
    登記權利以及社會道德使命，不惜一切忍受答應承租人要求減租，然結果於八十
    八年十二月承租人在月租僅三萬元情況下，仍無法繼續維持正常營運，是以堅持
    解約歸還，原告配偶等出租人投資數百萬元重新裝潢繼續雇工營運，於八十九年
    度在自營無租金之情況下，營利所得僅為七０、二六四元，如此可證明該地段之
    旅館業生存空間異常狹小，是故以房租月租三萬元，並無虛偽之嫌，被告機關不
    顧實情，以強制自訂租金標準課稅認定，似如紙上談兵，實有不當云云，執為爭
    議。惟查原告列報與承租人約定之租賃所得確顯較當地一般租金為低，有鄰近系
    爭房屋之其他房屋出租資料附於原處分卷可稽，被告依首揭法令規定參照當地一
    般租金調整增列原告租賃所得，即非無據，原告徒以所定租金較低、賓館之所得
    核定不高，及當地為沒落老街市等情，主張被告核定違誤，尚非可採。從而原處
    分及復查、訴願決定並無違誤，原告起訴意旨難謂為有理由，應予駁回，並不經
    言詞辯論為之。
據上論結，本件原告之訴為有理由，依行政訴訟法第二百三十三條第一項、第二百三
十六條、第一百九十五條第一項後段、第九十八條第三項前段，判決如主文。
中　　華　　民　　國　　九十一　　　年　　　八　　　　月　　二十七　　　日
                 臺 中 高 等 行 政 法 院   第 四 庭
                                         法     官　黃　淑　玲
右正本證明與原本無異。
如不服本判決，應於判決送達後二十日內，以本訴訟事件所涉及之法律見解具有原則
性者，始得向本院提出上訴狀並表明上訴理由，經最高行政法院許可，否則不得上訴
；如於本判決宣示後送達前提起上訴者，應於判決送達後二十日內補提上訴理由書（
均應依對造人數提出繕本）。提起上訴應預繳送達用雙掛號郵票拾份（每份三十四元
）。
中　　華　　民　　國　　九十一　　　年　　　八　　　　月　　二十七　　　日
　　　　　　　　　　　　　　　　　　　　 法院書記官　黃  靜  華
